臺灣新竹地方法院民事判決  
111年度訴字第200號
原      告  嚴心秀  

被      告  李盈進  




上列當事人間請求返還代墊款事件，本院於民國111年9月8日辯
論終結，判決如下：
    主  文
被告應給付原告新臺幣伍拾柒萬玖仟零捌拾肆元，及其中新臺幣
肆拾萬肆仟捌佰壹拾壹元自民國一一０年一月二十七日起，暨其
中新臺幣壹拾柒萬肆仟貳佰柒拾參元自民國一一一年二月二十一
日起，均至清償日止，按年息百分之五計算之利息。
原告其餘之訴駁回。
訴訟費用由被告負擔。
本判決第一項於原告以新臺幣壹拾玖萬參仟零貳拾捌元為被告供
擔保後，得假執行。
原告其餘假執行之聲請駁回。
    事實及理由
壹、程序方面
　　按訴狀送達後，原告不得將原訴變更或追加他訴，但擴張或
    減縮應受判決事項之聲明者，不在此限，民事訴訟法第255
    條第1項第3款定有明文。本件原告起訴時原聲明請求：被告
    應給付原告新臺幣（下同）404,811元，及自起訴狀繕本送
    達翌日起至清償日止，按年息百分之5計算之利息，嗣經數
    次擴張、減縮，終於本院民國111年5月26日言詞辯論期日當
    庭將前開聲明更正為：被告應給付原告579,084元，及同上
    之利息（見本院卷第205頁），核屬擴張應受判決事項之聲
    明，符合上揭規定，應予准許。
貳、實體方面　　　　
一、原告主張：被告於107年間購買坐落新竹縣新埔鎮寶鎮段601
    -59地號土地及坐落其上之門牌號碼新竹縣○○鎮○○街00巷0號
    建物（以下合稱系爭房地）贈與原告，並以被告自己為債務
    人將系爭房地設定抵押權向新埔鎮農會辦理貸款，另以被告
    自己為要保人向臺灣產物保險股份有限公司投保系爭房屋之
    住宅火災險，惟系爭房地自108年7月3日起至110年4月23日
    止之貸款及住宅火災險之保險費均由原告代為繳納，迄今原
    告已代被告繳納如附表所示之貸款款項及保險費共計579,08
    4元。原告為被告代墊繳納系爭房地之貸款及保險費，被告
    顯無法律上原因受有貸款及保險費清償之利益，致原告受有
    損害，原告自得依民法第179條規定，請求被告返還不當得
    利。為此，爰依民法第179 條規定，提起本件訴訟等語。並
    聲明：㈠被告應給付原告579,084元，及自起訴狀繕本送達翌
    日起至清償日止，按年息百分之5計算之利息；㈡請准原告供
    擔保宣告假執行；㈢訴訟費用由被告負擔。
二、被告則以：兩造於107年8月8日結婚，婚後初期相處尚屬融
    洽，而被告為求讓原告安心居住，乃出資購買系爭房地，而
    借名登記在原告名下，系爭房地之定金10萬元、頭期款170
    萬元及108年8、9月之貸款均為被告所繳納。又兩造業已約
    明原告須照顧被告至被告終老後，系爭房地始歸原告所有，
    且系爭房地出售、設定抵押權向銀行貸款均須經被告同意，
    始得為之。然原告取得系爭房地所有權未久，因投資期貨、
    股市等金融商品無節制而嚴重虧損，竟擅自將系爭房地出售
    他人等語，資為抗辯。並聲明：原告之訴駁回。
三、本院之判斷：
（一）原告主張系爭房地為被告所購置、贈與予原告，並登記於
      原告名下，又被告前以系爭房地向新埔鎮農會設定抵押權
      貸款620萬元，並以被告自己為要保人為系爭房地投保住
      宅火災險，而原告於108年7月3日至110年4月23日之期間
      ，代被告繳納如附表所示之系爭房地抵押貸款及住宅火災
      險之保險費共計579,084元之事實，業據其提出新埔鎮農
      會現金收入傳票、放款還本收執聯、放款利息收據、臺灣
      產物住宅火災及地震基本保險單等件為證（見本院110年
      度竹北簡調字第20號卷第3至17頁、本院卷第13至17頁）
      ，並有新竹縣竹北地政事務所110年12月17日北地所登字
      第1100005665號函檢附之新埔鎮寶鎮段601-59地號及同段
      366建號之異動索引表暨新埔鎮農會提供之放款交易明細
      查詢資料在卷可稽（見本院110年度竹簡調字第167號卷【
      下稱調字卷】第205至217頁、第389至391頁），而被告到
      庭亦自承其僅有繳納108年8、9月之貸款，此後沒有再繳
      過，住宅火災險之保險費亦為原告所繳納等語（見本院卷
      第138至139頁），自堪信原告主張之上開事實為真。
（二）被告雖抗辯其將系爭房地贈與原告時，兩造業已約定原告
      應照顧被告至終老，待被告往生後系爭房地始歸原告所有
      ，惟原告並未履行前開約定，故系爭房地仍為被告所有云
      云，並提出切結書乙紙為證（見本院卷第57頁），觀諸該
      切結書所載內容：「本人嚴心秀於新埔的房子（陸光豪墅
      ）要出售或向銀行借款二胎房貸，需要經李盈進同意。以
      下空白。嚴心秀2018.11.3」等語，原告亦自承該切結書
      之內容及其上之簽名均為原告本人所自行書寫，惟核其內
      容，乃兩造約定原告出售系爭房地或以系爭房地設定抵押
      權再向其他銀行借款時，須經被告同意，實與被告所辯兩
      造間就系爭房地係附負擔之贈與乙節，其內涵全然不同，
      且被告就系爭房地之贈與屬附負擔之贈與乙節，亦未再提
      出其他具體實證以實其說，則被告執以為辯，已無可採。
      抑且，系爭房地所有權之歸屬與系爭房地之抵押貸款及住
      宅火災保險費之繳納義務，本屬二事，不應混為一談，被
      告既為系爭房地抵押貸款之債務人，亦為系爭房地住宅火
      災保險之要保人，被告自負有清償貸款及繳納保險費之義
      務，此於被告將系爭房地贈與原告，或被告將系爭房地贈
      與原告後再行使撤銷權向原告取回系爭房地所有權之情形
      ，均無不同，是被告上開所辯，顯係誤解法律，而難採取
      。
（三）按無法律上之原因而受利益，致他人受損害者，應返還其
      利益，民法第179條前段定有明文。查被告既無法律上原
      因，受有原告代為清償如附表所示之貸款及保險費共計57
      9,084元之利益，致原告受有同額之損害，被告自應返還
      原告代墊貸款及保險費之款項。是原告請求被告返還579,
      084元，即屬有據，應予准許。　
（四）末按給付無確定期限者，債務人於債權人得請求給付時，
      經其催告而未為給付，自受催告時起，負遲延責任，其經
      債權人起訴而送達訴狀者，與催告有同一之效力；遲延之
      債務，以支付金錢為標的者，債權人得請求依法定利率計
      算之遲延利息；應付利息之債務，其利率未經約定，亦無
      法律可據者，週年利率為百分之5，民法第229條第2項、
      第233條第1項前段及第203條分別定有明文。查，本件原
      告請求被告返還不當得利之債，屬無確定期限者，且為雙
      方未約定遲延利息利率之金錢給付債務，故原告請求被告
      就其應返還予原告之上開不當得利金額，應自受催告時起
      給付按年息5%計算之法定遲延利息，即屬有據。又本件原
      告得請求被告返還之不當得利金額為579,084元，業如前
      述，而就原告起訴時請求被告給付之404,811元部分，係
      以起訴狀繕本之送達代替催告，是原告就該等請求金額請
      求被告給付自起訴狀繕本送達（於110年1月27日送達，有
      送達證書附卷足稽）翌日起至清償日止，按法定利率百分
      之5核算利息，揆諸前揭法條規定，自屬正當；至原告其
      餘請求金額174,273元（即579,084元－404,811元＝174,273
      元）部分，自應以原告於本院111年2月21日言詞辯論期日
      當庭擴張訴之聲明作為此部分請求之催告（見本院卷第21
      頁），是原告就其餘請求金額174,273元部分，請求被告
      給付自111年2月21日起至清償日止之法定遲延利息，亦屬
      有據，應併予准許。原告逾此範圍之請求，則無理由，應
      予駁回。
（五）綜上所述，原告依不當得利之法律關係，請求被告給付57
      9,084元，及其中404,811元自110年1月27日起，暨其中17
      4,273元自111年2月21日起，均至清償日止，按年息百分
      之5計算之利息，為有理由，應予准許，逾此部分之請求
      ，即非有據，不應准許。
四、本件事證已臻明確，兩造其餘攻擊防禦方法及所提之證據，
    經審酌核與判決之結果不生影響，爰不逐一論述，併此敘明
    。　　　
五、原告陳明願供擔保，請求宣告假執行，經核無不合，爰酌定
    相當之擔保金額准許之。
六、又本件原告之請求，除利息起算時點有異外，餘均准許，已
    如上所述，爰依民事訴訟法第79條規定諭知本件訴訟費用由
    被告負擔。
中　　華　　民　　國　　111 　年　　10　　月　　12　　日
                  民事第一庭  法  官  張詠晶
以上正本係照原本作成。
如對本判決上訴，須於判決送達後 20 日內向本院提出上訴狀。
如委任律師提起上訴者，應一併繳納上訴審裁判費。　　　　
中　　華　　民　　國　　111 　年　　10　　月　　12　　日
                               書記官  陳佩瑩